臺灣高等法院民事判決　　　　　八十九年度上字第一一四五號
　　　上　訴　人　甲○○
　　　　　　　　　丁○○
　　　　　　　　　乙○○
　　　　　　　　　丙○○
　　　　　　　　　戊○○
　　　　　　　　　己○○
　　　　　　　　　周金鎮同右.
右當事人間確認派下權存在事件，上訴人對於中華民國八十九年九月十四日臺灣臺北
地方法院八十八年度訴字第二○九○號第一審判決提起上訴，本院判決如左：
    主      文
原判決廢棄。
確認上訴人就祭祀公業周可安（再思）之派下權存在。
第一、二審訴訟費用由被上訴人負擔。
    事      實
甲、上訴人方面：
一、聲明：如主文所示。
二、陳述：除與原判決記載相同者，茲予引用外，補稱：
  (一)祭祀公業周可安之大公下有小公等支派，大公及各支派皆有堂號衍派，元成公下
    分有數派，上訴人之先祖周風月係金洋派裔孫，所祭祀者僅小公一支，元成公其
    他別支無須祭祀風月派，故囑託其他衍派祭祀，不得以此否定上訴人之先祖與元
    成公之關係。又我國自古以來文書記年採數字記年，如貞觀二年、永曆五年等，
    並非西曆始獨有，天干地支記年非正統方式，縱如「同治甲子三年十月」，亦屬
    雙重記法，原審據此質疑上訴人提出之清同治八年合約（下稱系爭合約）之記年
    方式，並無所據。又上訴人提出之周雪霞、周玉鳳、周山本戶籍登記之出生別、
    出生年月日與真實有異，然此為臺灣光復後重新辦理戶籍登記時疏誤，或申報錯
    誤所致，尚難以此否定上訴人為祭祀公業周可安（再思）之派下子孫。
  (二)祭祀公業周可安區分為大公、小公、再思等，係臺北市政府民政局因行政作業所
    自編，就享祀祭產而言，證人周三全所證之祭祀公業周可安（大公）即係祭祀公
    業周可安（再思），事實上民政局所編之大公即係祭祀公業周可安（再思），又
    周氏族譜雖有多份內容不一之系統表，惟大陸族譜係手抄本，經過歷代接續抄寫
    ，不可能由先人攜帶渡海來臺，而在臺族譜則多憑記憶謄寫，口耳相傳，音同字
    異，應以大陸族譜世系為正確。又此族譜係因兩岸關係緊張而無法完成向財團法
    人海峽交流基金會（下稱海基會）申請文書驗證手續，然業經大陸地區律師事務
    所公證，證人周三全亦證述該族譜為真，應可認為真正。被上訴人雖質疑上訴人
    提出之族譜世系，惟其提出周氏大族譜，並未就廣仁以下各派別後裔子孫為何人
    提出反證，且上訴人持有日據時期昭和六年（民國二十年）六月之祭祀公業臺灣
    武功周可安公派下親族會寄發之派下通知、昭和十四年二月十八日由公業管理人
    周再思寄發之開會報告書收支決算表、五十七年一月間由財團法人周可安公（大
    公）籌備委員會告派下書，若非派下子孫，應無持有可能，足證上訴人係祭祀公
    業周可安（再思）之派下子孫。
三、證據：除援用原審提出者外，補提重修臺灣省通志卷七政治志建置沿革篇節錄、
    臺北文物季刊、分管約字、土地謄本、系統圖、照片、祭產明細、通知函、決算
    表、財產清冊、告派下書、異議書、囑託字、申請書、變更登記申請書、會議記
    錄、報告書、臺北市政府民政局函、起訴狀、臺灣臺北地方法院（下稱臺北地院
    ）七十五年度訴字第五五九三號判決、周氏宗譜、照片、證明書、除戶戶籍謄本
    、法律意見書、租約、戶籍登記申請書、戶籍謄本、海基會九十一年十月二十九
    日函、公告、參加訴訟補充理由狀、臺語字音典、總會議事錄為證，並聲請訊問
    證人周三全，囑託憲兵學校鑑定分管約字、昭和三年之周世濯派下全員系統圖之
    製作時間，向內政部戶政司、臺北市中正區戶政事務所函查，及調閱臺北地院七
    十五年度訴字第五五九三號、七十七年度訴字第五九五號案卷與臺北市政府民政
    局核備祭祀公業周可安（大公）案卷。
乙、被上訴人方面：
一、聲明：駁回上訴。
二、陳述：除與原判決記載相同者，茲予引用外，補稱：
  (一)上訴人起訴聲明請求確認上訴人就祭祀公業周可安之派下權存在，迨原審查明臺
    北市之祭祀公業周可安有數個，上訴人陳明更正確認上訴人就祭祀公業周可安（
    大公）派下權存在，被上訴人無異議就此訴訟標的行言詞辯論。惟上訴人復於原
    審八十八年十二月三十日言詞辯論時，變更聲明為確認上訴人就祭祀公業周可安
　　（原管理人周再思）之派下權存在，對被上訴人之防禦及訴訟之終結不利，被上
　　訴人多次提出異議表示不同意，惟上訴人上訴後仍就變更後之訴爭執，於法不合
　　，被上訴人不同意，請求逕以上訴無理由駁回上訴。
  (二)證人周三全證稱上訴人係祭祀公業周可安（大公）之派下，而非祭祀公業周可安
    （再思）之派下，以周三全係祭祀公業周可安（大公）代表人之一，並於五十七
    年間出具不動產清冊向臺北市政府民政局申報，應無混淆之可能，上訴人主張周
    三全所稱祭祀公業周可安（大公）即為祭祀公業周可安（再思），實無足取。
  (三)上訴人製作之系統表（下稱上訴人之系統表），永生公之子廣仁一派編為「寨美
    派」，惟依被上訴人所提「周氏大族譜」所載，廣仁一派應為「後垵派」，上訴
    人之系統表就廣仁一派之派名錯誤，又該系統表所載廣仁公後裔為元緒及元誠（
    成）二人，係將元誠及元成編為同一人，惟依臺北地院七十四年度訴字第三七六
    三號民事判決採用之世系表所載，所謂「元誠」，係並福－廣寧之子嗣，所謂「
    元成」則為永生－廣仁之子嗣，二者係不同人，該系統表將二人混為一人，足證
    該系統表不正確。縱認廣仁公之後裔係元成，但「元成公」之子嗣，依上開世系
    表所載，應為「榮章」，而「元誠公」之子嗣，應為「榮佑」，但上訴人系統表
    內，元成（或誠）公之子嗣卻僅有「榮賢」、「榮彩」及「榮孚」三人，而無「
    榮章」或「榮佑」之記載，可證該系統表錯誤。又周三全製作之系統表，雖在「
    永生－廣仁－元成」派之下有「世濯」之記載，但該「世濯」之上一輩為「昌達
    」及「昌成」，與上訴人提出之系統表所載，「朝赫（世濯）」上一代記載為「
    昌外」及「有壬」，亦不相符。另上訴人所提之大陸族譜，未經政府委託海基會
    進行文書驗證，形式真正已有可疑，被上訴人否認真正，且依上載，所謂「朝赫
    」並未記載有任何其他名號，但上訴人系統表內，自行將「朝赫」加註「世濯」
    名號，且該族譜所載之「朝赫」，並未記載「渡海往淡水」之情事，而係「朝赫
    」之後代「天祿」始有「俱住淡水」之記載，上訴人之系統表卻將「朝赫（世濯
    ）」列為「渡台祖」，均有錯誤，該大陸族譜亦無可採。
  (四)上訴人提出「通知書」或「告派下書」均為私人製作，且為影本，被上訴人否認
    真正。縱認真正且由祭祀公業周可安寄發，亦僅能證明祭祀公業周可安當時之財
    產與財務狀況，不能證明上訴人為周可安之後代。
三、證據：除援用原審提出者外，補提臺北市政府民政局函、臺北地院七十四年度訴
    字第三七六三號判決、戶籍謄本、周氏大族譜、筆錄及系統表為證。
丙、本院依職權命被上訴人提出祭祀公業周可安（再思）之族譜或公業設立原始文件
    ，向臺北市政府中正區公所函查，並向臺北市政府民政局調閱祭祀公業周可安（
    再思）核備案卷。
    理      由
一、按當事人死亡者，訴訟程序在有繼承人、遺產管理人或其他依法令應續行訴訟之
    人承受其訴訟以前當然停止，民事訴訟法第一百六十八條固有明文。惟倘當事人
    係以祭祀公業管理人身分為當事人，其死亡後尚有其餘管理人為當事人，即無上
    開須由死亡之管理人之繼承人承受訴訟及停止訴訟程序之問題。查被上訴人周有
    生於上訴人起訴後之八十八年六月二十三日死亡，惟其係以祭祀公業周可安（再
    思）之管理人身分為當事人，而其死亡後，尚有被上訴人周志宇、周金鎮為管理
    人，核無首揭承受訴訟及訴訟程序當然停止之情事，先予敘明。
二、次按訴狀送達後，原告不得將原訴變更或追加他訴，但經被告同意或不甚礙被告
    之防禦及訴訟之終結者，不在此限。又法院因第二百五十五條第一項但書規定，
    而許訴之變更或追加，或以訴為非變更或無追加之裁判，不得聲明不服，民事訴
    訟法第二百五十五條、第二百五十八條第一項分別定有明文。上訴人起訴聲明求
    為確認上訴人就祭祀公業周可安之派下權存在，嗣經原審闡明祭祀公業周可安於
    臺北市政府民政局登記有祭祀公業周可安（大公）、祭祀公業周可安（元睿公）
    、祭祀公業周可安（小公，原管理人周清潭，現任管理人周買）、祭祀公業周可
    安（水蛋或水旦，原管理人周水蛋，現任管理人周火炎）、祭祀公業周可安（原
    管理人周再思，現任管理人周有生、周志宇、周金鎮）、祭祀公業周可安（原管
    理人周厚塗，現任管理人周秉坤、周東宏）、祭祀公業周可安（周東陽）等公業
    ，享祭者雖相同，但派下員不同之不同權利主體，上訴人變更聲明求為確認上訴
    人就祭祀公業周可安（大公）派下權存在（見原審卷第七一頁反面）等語，被上
    訴人無異議為本案言詞辯論，嗣上訴人於原審八十八年十二月三十日言詞辯論，
    又變更聲明求為確認上訴人就祭祀公業周可安（再思）派下權存在，被上訴人則
    不同意上訴人為訴之變更，惟原審以該變更不甚礙被上訴人之防禦及訴訟終結而
    予准許，依上開說明，被上訴人不得聲明不服，被上訴人於本院審理時陳明對上
    訴人前揭訴之變更不同意，為無理由。
三、上訴人主張：被上訴人為祭祀公業周可安（再思）之現任管理員，祭祀公業周可
    安內有多支，分為大長房、大二房、四房長、四房二、四房三、四房四，而四房
    三為廣仁一派，依臺北市文獻委員會發行之武功周氏族譜記載，廣仁後安派、尾
    寮派，稱四房三，周厚土、周井田乃其後裔，而周井田為伊等之伯父，則伊等自
    屬廣仁一派之後裔，又依祖管業簿據、清同治八年三月合約、系統圖、大陸族譜
    及證人周三全之證詞，足證上訴人為周風月之後裔，而周風月為四房三廣仁一派
    下元成公之一支，為祭祀公業周可安（再思）之派下員，且伊等持有日據時期昭
    和六年六月之祭祀公業臺灣武功周可安公派下親族會寄發之派下通知、昭和十四
    年二月十八日由公業管理人周再思寄發之開會報告書收支決算表、五十七年一月
    間由財團法人周可安公（大公）籌備委員會告派下書，足證伊等為派下員，惟臺
    北市中正區公所之祭祀公業周可安（再思）核備案卷之派下員漏列伊，伊曾委託
    律師函請被上訴人同意伊列為祭祀公業周可安（再思）派下員，並向臺北市中正
    區公所辦理變更登記，惟未獲置理等情，求為確認伊等就祭祀公業周可安（再思
    ）之派下權存在之判決。
四、被上訴人則以：證人周三全於原審證稱伊於臺北地院七十四年度訴字第三七六三
    號事件提出而該民事判決引為判斷基礎之周可安系統表為證人周三全伊假造，又
    上訴人屬系爭周可安公業（大公）派下無訛，且臺北市○○○路○段六三號周氏
    大宗祠」係祭祀公業周可安（大公）之宗祠，與祭祀公業周可安（再思）無關；
    又上訴人提出之「周世濯派下全員系統表」並無任何認證印章，其上所載「祭祀
    者」均未簽名蓋章，且為私文書，伊否認真正，且上訴人所提周祖北之戶籍謄本
    ，其上所載周祖北之父為周宗屬，與前揭系統表所載周祖北之父周宗囑不同，且
    日據時期周水木戶籍謄本記載長女周氏雪霞之出生年月日為昭和七年四月十五日
    ，長男周山本之出生年月日為昭和九年六月三十日，二女為周氏玉鳳，三女為周
    美代子，而光復後周水木戶籍謄本記載長女周雪霞之出生年月日為民國二十一年
    四月十五日，長男周山本之出生年月日為民國二十三年六月三日，次女為周美玉
    等情，顯相矛盾，無從證明上訴人之父周水木即為日據時期戶籍登記之周水木；
    再者，系爭合約書寫日期為「同治捌年□月□日」，係用西洋曆法方式為之，但
    清朝同治年間，西洋曆法尚未傳入中國，當時國人記載日期之方式，多用天干地
    支或四季，並無依西洋曆法記載「年、月、日」之情事，且該合約內容無法得知
    係何姓氏之「風月」君書立，所載「祭祀係是子孫之職，礙山海阻隔，恐疏略於
    奉祀，思無奈，即囑託元成公派下，歷年將二所之租代收，以為祭祀之費」等語
    ，亦不明「元成公派下」為何姓氏，縱認為周風月所書及「元成公派下」即指「
    周元成公派下」，亦係說明金洋派後裔推舉周風月至大陸設置祭祀公業祭祀祖先
    ，恐無人管理，囑託元成公派下代收租榖並代為祭祀金洋派之祖先，足見「金洋
　　派風月」顯非「元成公」之一支；況上訴人之系統表內容與臺北地院七十四年度
　　訴字第三七六三號判決所採之世系表相互矛盾，伊否認該系統表之真正，上訴人
　　所提證據無法證明彼等為周可安之後裔等語，資為抗辯。
五、查武功周氏本系開基於大陸地區福建省泉州府安溪縣新康里卓源鄉，自第一世周
    可安以下，第二世二十七郎（卓周），第三世璜福、並福（龍頭派）、勝福（蒲
    西派）、兆福（感德派）及永生（侯安派），永生（侯安派）下有廣斌（霞樓派
    ）、廣昇（溪東派）、廣仁（後垵派）、廣興（宮厝派）、廣清及廣昌，本件祭
    祀公業周可安（再思）為大長房並福公、大二房勝福公、四房長廣斌公、四房二
    廣昇公、四房三廣仁公、四房四廣興公等六房共同出資設立，原管理人為周再思
    ，亡故後改選周碩傾、周賢哲、周賢政、周植沂為管理人，嗣訴外人周三全等人
    訴請臺北地院七十四年度訴字第三七六三號民事事件勝訴確認派下權存在，乃改
    選管理人為被上訴人周有生（已死亡）、周志宇、周金鎮，目前派下員有周植沂
    等五百五十二名，上訴人未經列為派下員，業經臺北市中正區公所以七十九年五
    月二十九日正民字第四五六四號函同意備查，其後因派下權人名冊、規約、財產
    清冊遺失而由管理人申請補發，經上開區公所以八十一年四月二十七日正民字第
    ○四三八五號函同意備查，又祭祀公業周可安共分為祭祀公業周可安（大公）、
    祭祀公業周可安（元睿公）、祭祀公業周可安（小公，原管理人周清潭，現任管
    理人周買）、祭祀公業周可安（水蛋或水旦，原管理人周水蛋，現任管理人周火
    炎）、祭祀公業周可安（原管理人周再思，現任管理人周有生、周志宇、周金鎮
    ）、祭祀公業周可安（原管理人周厚塗，現任管理人周秉坤、周東宏）、祭祀公
    業周可安（周東陽）等公業，乃享祭者相同，但派下員不同之不同權利主體，等
    事實，為兩造所不爭，並有被上訴人提出之周氏大族譜、公業會議記錄附卷可稽
    （本院卷(一)第一七二頁、卷(三)第五二頁，外放證物），及有臺北市政府民政局八
    十八年七月二日北市民三字第八八二一八四五三○○號函、八十八年八月二十四
    日北市民三字第八八二二四八○七○○號函、臺北市大安區公所八十八年九月二
    日北市安民字第八八四二七○一五○○號函、臺北市中正區公所八十八年八月二
    十日北市正民字第八八二一三七一一○○號函附卷足憑（見原審卷第一七六、一
    七七、一八三、一八五頁），且經本院調閱臺北市中正區公所上開核備案卷核對
    屬實，而上開臺北地院七十四年度訴字第三七六三號確認派下權事件審理中，承
    審法官曾勘驗周可安大宗祠確認祭祀先祖牌位（現場已拆除供作停車場使用，無
    法再赴勘驗），當時所見情形為：正廳周氏祖先牌位，共有七階，中間為大祖，
    兩側各有三房，即除周可安暨媽張氏孺人外，另包括上開六大房先祖牌位等情，
    製有勘驗筆錄與現場圖存卷可按（見上開事實一審卷第一六一、一六二頁），業
    經本院調閱該事件卷核對無訛，堪信為真。
六、上訴人主張：伊等為祭祀公業周可安（再思）四房三廣仁之後裔子孫，廣仁以下
    世系順序為元誠、榮賢、魁澤、子節、克振、嗣龍、昌外、朝赫、天祿等語，被
    上訴人對於祭祀公業周可安四房三為廣仁一支，並不爭執，惟否認上訴人為四房
    三廣仁之後裔，並以前開情詞抗辯。經查：
  (一)按臺灣之祭祀公業乃由大陸來臺先民數代後之子孫，懷念祖先經營之辛勞而設立
    以祭祀某祖先者。祭祀公業之設立必有設立人，設立人及其子孫為派下，其他均
    不得為派下，祭祀公業係屬派下全體公同共有祀產之總稱，其派下資格之認定應
    以該祭祀公業之設立人及享有該設立人派下權之繼承人為限，至享祀人僅係祭祀
    公業所祭祀之祖先，並非公業之所有權人，故凡非公業之設立人或享有該設立人
    派下權之繼承人，縱為享祀人之後裔，仍無派下權可言。次按「當事人主張有利
    於己之事實者，就其事實有舉證之責任」，民事訴訟法第二百七十七條定有明文
    。準此，上訴人訴請確認對祭祀公業周可安（再思）之派下權存在，首應證明其
    係該祭祀公業之設立人或享有該設立人派下權之繼承人。
  (二)查兩造對於祭祀公業周可安（再思）係由前述六大房共同出資設立乙節，並不爭
    執，依被上訴人提出為上訴人所不爭之周氏大族譜內附世系圖記載（見本院卷(三)
    第五二頁），周可安下有二十七郎（卓周），其下有堭福、並福、勝福、兆福及
    永生，永生下有廣斌、廣昇、廣仁、廣興、廣清及廣琩，「廣仁」一派註記為「
    後垵派」（見本院卷(三)第五二頁）。四房三廣仁為祭祀公業周可安（再思）之設
    立人，上訴人就伊等為廣仁之後裔子孫，應負舉證之責，業如前述。雖上訴人提
    出之系統圖（見本院卷(一)第九一之一頁），與訴外人周三全製作之周氏世系圖（
    見本院卷(一)第九二頁）相較，前者，上訴人所屬一系自廣仁以下，為元成、榮賢
    、魁澤、子節、克振、嗣龍、昌外、朝赫（世濯），後者，自廣仁以下為元成、
    榮章、魁文、英佐、寬麟、嗣興、昌成、世濯，兩者差異甚大，惟上訴人於本院
    審理時已陳明乃以大陸族譜世系圖為據（本院卷(二)第八三至九○頁），本院就上
    訴人提出之上開系統圖，自無須審究其真實性。又上訴人提出之上開大陸族譜世
    系圖及證明書係大陸地區複印、製作之文書，尚未依臺灣地區與大陸地區人民關
    係條例（下稱兩岸人民關係條例）第七條規定，經行政院設立或指定之機構或委
    託之民間團體即海基會驗證，固難推定為真正，而上訴人亦否認上開族譜世系圖
    之形式真正。惟上開規定之立法意旨，係以在大陸地區製作之文書，是否真正，
    查證不易，故明定經行政院設立或指定之機構或委託之間團體驗證者，推定為真
    正。惟所謂驗證，僅就文書形式上之真正，如查證文書上之簽名、蓋章是否屬實
    ，予以認定而已，經驗證之文書係推定形式上為真正，至於該文書之實質內容是
    否真正，依同條例施行細則第八條第一項規定：「依本條例第七條規定推定為真
    正之文書，其實質上證據力，由法院或主管機關認定」。則大陸地區製作之文書
    ，其經行政院設立或指定之機構或委託之民間團體驗證者，僅依法推定為真正，
    倘能依其他方式確認該文書形式上真正，仍非不得逕由主管機關或法院認定其實
    質上之證據力。查上訴人主張上開大陸族譜世系圖係伊等於九十年十月十六日親
    往大陸地區福建省安溪縣卓源鄉祭祖時影印取得，有其提出翻拍族譜時之照片為
    憑（見本院卷(二)第九一、九二頁），復經曾親往大陸祖厝抄錄族譜之證人周三全
    到庭證稱：伊手上的族譜是大正九年到大陸抄回，經影印部分如證物七（見原審
    卷第三五一至三六○頁），上訴人為祭祀公業周可安之派下員，其祖先為四房三
    ，，．．其提出之照片係至大陸拍攝．．等語（見原審卷第三三五至三三六頁）
    ，參酌上訴人提出之大陸族譜世系爭圖乃祭祀公業周可安遷臺以前之世系記載，
    堪認該族譜所載之世系圖為真實。則上訴人主張祭祀公業周可安（再思）之設立
    人四房三廣仁公以下世系為係元成、榮賢、魁澤、子節、克振、嗣龍、昌外、朝
    赫、天祿，堪以認定。被上訴人雖提出在臺製作之周氏大族譜所附世系圖僅記載
    至「廣仁（後垵派）」，以下則付之闋如（見本院卷(三)第五二頁），而否認上訴
    人主張之廣仁以下世系子孫，惟上開周氏大族譜既有廣仁一支之記載，僅其後代
    為何不明，上訴人提出上開證據證明廣仁一支之世系圖，尚為可採如前述，被上
    訴人未能提出其他反證，自不能以該周氏大族譜有關廣仁以下子孫未列載，即遽
    予推翻上訴人此部分之主張為真實。是被上訴人此部分之辯解，尚不足採。
  (三)廣仁以下迄至天祿之世系為真如前述，上訴人主張天祿以下之世系為：金明、嘉
    朮、風月、宗囑、祖北、水木、上訴人，有其提出之世系表附卷可參（見本院卷
    (一)第九一之一頁），雖被上訴人否認該遷臺以後之世系記載屬實，惟自上訴人提
    出為被上訴人所不爭之存放前中央圖書館（現改名國家圖書館）臺灣分館藏書室
    之臺灣省文獻會編纂之武功周氏族譜記載：「廣仁後安派、尾寮派稱四房三，周
    厚土（應為周厚塗，詳後述）、周井田等乃其後裔」等語（見原審卷第二六○頁
    反面），而周厚土應係「周厚塗」之誤，係訴外人周逸松之祖父，而周逸松業經
    臺北地院七十四年度訴字第三七六三號判決確認為祭祀公業周可安（再思）之派
    下員確定，有上開民事判決附卷可按，並經本院調閱該事件卷核對無訛，益證上
    開武功周氏族譜記載周厚土（應係周厚塗）、周井田均為四房三廣仁公之後裔子
    孫，尚屬非虛。而兩造就周厚土、周井田均為廣仁之後裔在臺子孫，並不爭執，
    足證周井田為廣仁在臺子孫。上訴人主張周井田為其伯父，其父為周水木，亦為
    被上訴人所未爭執，且上訴人之父周水木與周井田之父母均係周祖北、周陳彩，
    周水木為三男，周井田為長男，設籍同一處，有上訴人提出卷附戶籍謄本可稽（
    見原審卷第二六三至二六五頁），則上訴人主張周井田與其父周水木為兄弟，周
    井田為其伯父乙節，應可採信。查祭祀公業周可安（再思）之前管理人周碩傾前
    於七十三年十一月十四日向臺北市政府民政局提出申覆，曾檢附其持有之祭祀公
    業周可安公事務所印製之昭和十四年度收支報告書、財產目錄、收支豫（預）算
    表、委任狀、收益祭祀開費報告書收支決算表（見本院卷(三)第八二至八六頁），
    又該祭祀公業於昭和十五年二月二十九日派下總會議事錄，載有上開收支紀錄文
    書（見本院卷(三)第一四四至一四八頁），上訴人主張現持有上開文書，其主張係
    因其父周水木在日據時期為該祭祀公業派下員，收受公業事務所寄送上開文書，
    即非屬虛妄。又祭祀公業周可安於昭和十五年間之收支報告書明載：「弔慰金，
    派下周水木外二一名．．」等字樣（見本院卷(三)第一五三頁），證人周三全亦證
    稱：上訴人為祭祀公業周可安四房三廣仁公支派之派下員等語（見原審卷第三三
    五至三三六頁），且訴外人周金龍於五十七年間成立財團法人周可安公籌備委員
    會時，因認上訴人之父周水木為派下子孫，曾寄送告派下書予周水木，亦有上訴
    人提出之告派下書可證（見本院卷(一)第一一五頁），參以周井田為四房三廣仁之
    後裔子孫，業如前述，則系出同源之上訴人父親周水木當亦為四房三廣仁之後裔
    ，足證上訴人為廣仁之在臺子孫，並就祭祀公業周可安（再思）有派下權至明。
  (四)被上訴人雖辯稱：上訴人提出日據日期周水木之戶籍謄本記載長女周氏雪霞之出
    生年月日為昭和七年四月十五日，長男周山本之出生年月日為昭和九年六月三十
    日，二女為周氏玉鳳，三女為周美代子而光復後周水木戶籍謄本記載長女周雪霞
    之出生年月日為民國二十一年四月十五日，長男周山本之出生年月日為民國二十
    三年六月三日，次女為周美玉等情，顯相矛盾，無從證明上訴人之父周水木即為
    日據時期戶籍登記之周水木；又上訴人未能證明其提出之系統表所載曾祖父「周
    宗囑」即戶籍登記上之「周宗屬」及囑託祭祀合約上之「風月」即為彼等之祖先
    「周風月」等語。經查：
  (1)上訴人提出為被上訴人所不爭之日據時期周水木之戶籍謄本所載，周水木生長女
    周雪霞、次女周玉鳳、三女周美代子，周玉鳳於昭和十四年三月二十一日由李水
    發收養，然周水木於臺灣光復後即三十五年十月一日在城中區桂花里九鄰初設戶
    籍登記申請書登載原三女周美代子（申報當時誤載為周養代子，其後更名為周美
    玉）為次女，且未申報業已出養之次女周玉鳳，至長女周雪霞、長男周山本於日
    據時期戶籍登記之出生日期為昭和七年四月十五日、昭和九年六月三十日，光復
    後登記為二十一年四月五日、二十三年六月三日，年月雖屬無誤，日期則前後不
    一，惟上開人等不論於光復前後之戶籍登記均記載周水木、周鄭治為其父母，
    日據時期均一同設籍於臺北州臺北市樺山町七十六番地，臺灣光復後同以臺北市
    城中區桂花里九鄰一一戶申請戶籍登記，並於三十五年五月八日併同接受同一戶
    籍下之戶口清查等情，有臺北市中正區戶政事務所九十一年八月二十九日北市正
    戶字第○九一三○八六○六○○號函檢附之戶籍謄本、戶口調查簿、戶籍登記申
    請書在卷可憑（見本院卷(二)第二○七至二三七頁），而上訴人業就上開戶籍登記
    不一致處申請更正登記，周山本已將原登記出生日期民國二十三年六月三日更正
    為民國二十三年六月三十日，周美玉已將原登記出生別次女更正為三女，亦有上
    訴人提出戶籍登記申請書及更正後之戶籍謄本附卷可稽（見本院卷(三)第八至一一
    頁），佐以臺灣光復初期戶籍之重新登記，於姓名譯音、年籍資料發生錯誤之情
    事所在多有，非無可能，參以上開周水木之子女於父母欄記載者均相同，僅出生
    日期、出生別部分發生錯誤，復已申請更正經戶政主管機關准許，自應認上開日
    據時期戶籍謄本記載之周水木與臺灣光復後戶籍登記上之上訴人之父周水木為同
    一人無訛，被上訴人此部分之辯解，亦無可採。
  (2)次查，上訴人之伯父即周水木之兄周井田業經認定係祭祀公業周可安（再思）四
    房三廣仁一支之後裔子孫，為派下員，業如前述，則同為廣仁後代之周水木及上
    訴人自當有派下員資格，則就令周井田、周水木之父周祖北之戶籍謄本記載父為
    周宗「屬」，與上訴人提出之系統表及大陸族譜世系圖所載周祖北之上一代為周
    宗「囑」不同，亦無礙於上訴人為四房三廣仁之後裔之認定，何況，本件之戶籍
    登記資料僅得自上訴人追溯至日據日期上訴人之祖父周祖北，以上歷代並無戶籍
    登記可資比對，而臺灣早期為大陸地區人民遷居移民所在，歷經大陸不同朝代乃
    至外國殖民統治之歷史，相關族譜世系記載，多賴宗族耆老口述相傳，致有殘缺
    不全、音同字異或各房支派族譜之記載不完全一致之處，而「屬」、「囑」二字
    形、音均極相近似，是上訴人主張其曾祖父周宗「屬」即為系統表及大陸族譜所
    載之周宗「囑」，尚非全然無據，尚難僅以該戶籍登記周宗屬之記載與系統表及
    大陸族譜世系圖記載之周宗囑不同，即遽以推翻上訴人為廣仁一支之後裔而非祭
    祀公業周可安（再思）之派下員，被上訴人所辯，尚非可採。何況，就令被上訴
    人所辯上開日據日期周水木戶籍謄本記載長女周氏雪霞、長男周山本、二女周氏
    玉鳳、三女周美代子，與光復後周水木戶籍謄本內記載之周雪霞、周山本、周美
    玉之出生年月日或出生別不同，及上訴人曾祖父周宗囑並非戶籍登記上之周宗屬
    屬實，然上訴人之伯父為廣仁之後裔，為派下員，業如前述，則自廣仁以次至上
    訴人之祖父各世系，縱令有姓名錯誤不符之情事，亦無礙於上訴人同為廣仁之後
    代，為祭祀公業周可安（再思）之派下員之認定。
  (五)被上訴人復辯稱：系爭合約書寫日期以西洋曆法方式為之，但當時為清朝同治年
    間，西洋曆法尚未傳入中國，國人記載日期多用天干地支或四季，並無依西洋曆
    法記載年月日，且該合約內容無法得知係何姓氏之「風月」君書立，亦不明「元
    成公派下」為何姓氏，縱認為周風月及周元成公派下，亦係說明金洋派後裔推舉
    風月至大陸設置祭祀公業祭祀祖先，囑託元成公派下代收租榖並代為祭祀金洋派
    之祖先，足見「金洋派風月」非「元成公」之一支，又上訴人之系統表內容與臺
    北地院七十四年度訴字第三七六三號判決所採之世系表相互矛盾等語。經查：
  (1)周風月之後代子孫周井田、周水木乃至上訴人業經認定為四房三廣仁之後裔如前
    述，而清代文書之記年方式，本不以天干地支之方式為限，或採西曆年月記載，
    或併採天甘地之雙重記年方式均得見之，此有上訴人提出當時之文獻資料可為佐
    證（見本院卷(一)第二六至三四頁）。又依上訴人提出之系統表及大陸族譜世系圖
    所載元成公下另有榮賢、榮彩、榮孚，其下子孫繁衍，縱立有不同派別，亦非無
    可能，此可自四房長廣斌一支派下有霞樓西山派、鳥石派，四房二廣昇公之下有
    溪東浚坑派、新寮派、山格派等情略知一二（見原審卷第二六○頁），則周風月
    以金洋派自稱，並囑託同宗其他房派奉祀先祖元成公，尚難謂有違常情之處，被
    上訴人之辯解，尚嫌無據。
  (2)次查，訴外人周逸松於臺北地院七十四年度訴字第三七六三號事件中，主張其係
    四房三之派下子孫，經該案判決勝訴確定，惟該案所憑之世系圖係證人周三全製
    作，然其於本件到庭證稱：上開世系圖後半部係虛偽作假等語（見原審卷第三三
    五頁），且上開世系圖自元成以下（見原審卷第二六八頁反面）均與上訴人主張
    為真之大陸族譜完全不同，自難遽認該事件卷附之世系圖為真正，則就令該世系
    圖與本件上訴人主張之世系不同，亦無礙於本院之認定。被上訴人執該事件為判
    決基礎之世系圖與本件上訴人主張者不同，否定上訴人為派下員，亦非可採。
七、綜上，上訴人主張伊等為祭祀公業周可安（再思）之四房三廣仁一支之後裔子孫
    ，訴請確認為祭祀公業周可安（再思）之派下權存在，為有理由，應予准許。原
    審為上訴人敗訴判決，尚有未洽。上訴意旨指摘原判決不當，求予廢棄，為有理
    由，爰由本院廢棄改判如主文第一、二項所示。
八、兩造其餘攻擊、防禦方法，核與判決結果不生影響，不予一一論述。又上訴人聲
    請鑑定系爭合約書等文書之製作年代，亦無調查必要，附此敘明。
九、據上論結，本件上訴為有理由。依民事訴訟法第四百五十條、第七十八條，判決
    如主文。
中　　　華　　　民　　　國　　九十一　　年　　 十二 　　月　　三十一　　日
                              民事第五庭
   　　　　                       審判長法  官　黃  熙  嫣
     　　　　　　                       法  官　鄭  傑  夫
     　　　　　　                       法  官　黃  雅  惠
右正本係照原本作成。
如不服本判決，應於收受送達後二十日內向本院提出上訴書狀，其未表明上訴理由者
，應於提出上訴後二十日內向本院補提理由書狀（均須按他造當事人之人數附繕本）
上訴時應提出委任律師或具有律師資格之人之委任狀；委任有律師資格者，另應附具
律師及格證書及釋明委任人與受任人有民事訴訟法第四百六十六條之一第一項但書或
第二項（詳附註）所定關係之釋明文書影本。
中　　　華　　　民　　　國　　九十二　　年　　　一  　　月　　　六　　　日
　　　　　　　　　　　　　　　　　　　　書記官  徐  淑  琴
附註：
民事訴訟法第四百六十六條之一（第一項、第二項）：
對於第二審判決上訴，上訴人應委任律師為訴訟代理人。但上訴人或其法定代理人具
有律師資格者，不在此限。
上訴人之配偶、三親等內之血親、二親等內之姻親，或上訴人為法人、中央或地方機
關時，其所屬專任人員具有律師資格並經法院認為適當者，亦得為第三審訴訟代理人
。
